臺灣高等法院刑事判決　　　　　　　　95年度上訴字第4607號
上　訴　人　臺灣士林地方法院檢察署檢察官
上　訴　人
即　被　告　乙○○
上列上訴人因被告妨害自由等案件，不服臺灣士林地方法院95年
度訴字第312號，中華民國95年10月11日第一審判決（起訴案號
：臺灣士林地方法院檢察署94年度偵字第7828號），提起上訴，
本院判決如下：
    主  文
上訴駁回。
    事  實
一、緣乙○○於民國87年10月2 日與甲○○合資，在臺北市○○
    區○○路16號，共同經營平行線汽車材料行（以下簡稱平行
    線汽車行），甲○○於88年6 、7 月間發現乙○○涉嫌侵占
    平行線汽車行之款項與浮報廣告費用等行為（侵占部分已另
    由檢察官提起公訴），甲○○即向臺北市政府警察局南港分
    局提出告訴，經臺灣士林地方法院檢察署檢察官以88年度偵
    字第10104 號與93年度偵緝字第102 號案件偵辦，惟乙○○
    恐遭上開刑事追訴，竟基於傷害及剝奪人行動自由之犯意，
    於89年3 月29日下午2 、3 時左右，夥同2 名姓名年籍不詳
    之成年男子至臺北縣淡水鎮○○○路○ 段65號燦億輪胎行內
    ，由乙○○與共同前來2 人中之其中1 人，基於傷害之犯意
    聯絡，共同毆打甲○○，致甲○○受有頭部外傷、鼻部挫傷
    、胸部挫傷、左腰挫傷等傷害。甲○○被毆後，旋即由該3
    人強行押走，由2 名姓名年籍不詳之成年男子中1 人駕駛不
    詳車號之計程車，乙○○與另1 人則坐於後座，分坐於甲○
    ○兩旁，前往臺北縣三重市○○路百鴻租車行內，以此方式
    剝奪甲○○之行動自由，至百鴻租車行內即強迫甲○○簽下
    上開案件之撤回告訴狀，因其內容不合乙○○之意，被告與
    該2 人復以同一方式再強押甲○○共同搭乘原計程車，前往
    平行線汽車行內，繼續剝奪甲○○之行動自由並強迫甲○○
    書寫撤回告訴狀交予乙○○後，始由其中之1 人駕駛原搭乘
    之計程車將甲○○送回淡水鎮之燦億輪胎行。
二、案經甲○○告訴臺灣士林地方法院檢察署檢察官偵查起訴。
    理  由
一、訊之被告乙○○，坦承有於上揭時地，前往燦億輪胎行並獨
    自毆打甲○○，惟矢口否認有何妨害自由之犯行，辯稱：當
    時伊係1 人獨自前往燦億輪胎行，甲○○是事後自行與伊一
    齊前往平行線汽車行，並自願簽下撤回告訴狀而當場交給伊
    等語。經查：被告確有與2 名姓名年籍不詳之成年男子至臺
    北縣淡水鎮○○○路○ 段65號燦億輪胎行內，由乙○○與其
    中1 人，共同毆打甲○○，並強行押走甲○○，再由另1 人
    駕駛不詳車號之計程車，乙○○則與上開1 名男子坐於後座
    ，分坐於甲○○兩旁，前往臺北縣三重市○○路百鴻租車行
    及平行線汽車行，並強迫甲○○簽下撤回告訴狀等情，業據
    證人即被害人甲○○於原審審理時證稱：「當時我在上班，
    我老闆娘早上有接到電話問我有無在上班，我老闆娘不以為
    疑，就回答有。下午兩、三點，那時沒有車，我在辦公室，
    看老闆在休息，我背對辦公室，被告進來後，就直接從我後
    腦揮一拳，我被打後，才抬頭看他，被告說，你那機器要不
    要還給我，我說這東西又不是你的，我已經報警了，他還是
    朝我一直打，我老闆鄭惠文就起來擋，老闆為我擋的時候，
    也被被告打。那時另二人還沒有進來。我要拿衛生紙擦鼻血
    時，另二人才進來，其中一人，沒有開車的那個人又打我，
    並將我拉出去，坐上計程車，載我去三重百鴻租車行。」、
    「（所以當時進入燦億輪胎行的有三人？）對。但是打我的
    只有二個人。」、「（何人將你從臺北縣淡水鎮○○○路○
    段65號燦億輪胎行拉走？）被告與另一個男子拉我，計程車
    司機只在門口等。」、「（在計程車車上，你坐後座，被告
    他們坐後座？）對。」、「（之後坐計程車，也都是這樣坐
    ？）對。」、「撤回告訴狀寫了好幾次，因為他說，我看了
    不滿意，所以撕掉好幾次，好像先在百鴻寫過撕掉，後來再
    到平行線再寫，寫到他們滿意為止」等語甚詳，核與證人即
    被告老闆鄭惠文及百鴻租車行員工李俊桐於臺灣士林地方法
    院檢察署88年度偵字第10104號偽造文書等案件檢察官偵查
    中所結證之情節大致相符，（見該偵查卷第227頁至第236
    頁）並有馬偕紀念醫院甲種診斷證明書1紙附於上開偵查卷
    內及撤回告訴狀影本1份附於原審卷內可參，事證明確。被
    告辯稱當時伊係1人獨自前往燦億輪胎行，甲○○是事後自
    行與伊一齊前往平行線汽車行，並自願簽下撤回告訴狀而當
    場交給伊等語，顯係避重就輕之詞，不足採信，被告犯行應
    堪認定。至於證人蔡西端於原審審理時雖證稱：當時只有被
    告與甲○○2人到百鴻租車行，只有爭吵，未見書寫任何文
    書，大約停留半小時後2人即離去等語，惟證人李俊桐於原
    審審理時結證稱當時在百鴻租車行時，蔡西端並未在場，且
    案發當時蔡西端並未出面作證，經事隔6年始出來作證，而
    仍記憶猶新，實與事理有違，是蔡西端之證言尚難作為有利
    於被告之認定，併此敘明。
二、新舊法比較：
  (1)按被告行為後，刑法第2 條法律變更適用及第55條牽連犯、
    第28條共犯、第33條第5 款罰金刑之規定、第41條易科罰金
    之規定，已於94年1 月7 日經立法院修正三讀通過，總統命
    令公布，於95年7 月1 日施行，該法第2 條係規範行為後法
    律變更適用所生新舊法律比較適用之準據法，於新法施行後
    ，應適用新法第2 條第1 項之規定，為「從舊從輕」之比較
    。
  (2)按修正前刑法第28條規定：「二人以上共同實施犯罪之行為
    者，皆為正犯。」，修正後刑法第28條規定：「二人以上共
    同實行犯罪之行為者，皆為正犯。」，剔除未參與犯罪實行
    行為之預備及陰謀共同正犯，然對本件被告而言，其所犯妨
    害自由罪及傷害罪與2 名不詳姓名年籍之成年人，就妨害自
    由部分與該2 人，就傷害部分與其中之1 人均有犯意之聯絡
    及行為之分擔，均已參與實行行為，修正前後之規定，並無
    何者有利或不利之情形，爰依修正後刑法第2 條第1 項前段
    之規定，適用行為時之修正前刑法第28 條 之規定，均論以
    共同正犯。
  (3)又刑法第55條有關「犯一罪而其方法或結果之行為犯他罪名
    」之牽連犯之規定，已修正刪除，並自95年7 月1 日起施行
    。亦即修正後之刑法，已無牽連犯得論以裁判上一罪之情形
    ，所犯之數罪，應按其具體情形論罪。查被告所為傷害罪及
    剝奪行動自由罪，其行為、時間均屬個別獨立，但有原因、
    結果之牽連關係，若適用修正前之規定，顯較有利於被告，
    自應依修正後刑法第2 條第1 項前段之規定，適用修正前刑
    法第55條之規定，從較重之剝奪行動自由罪處斷。
  (4)再修正前刑法第41條第1項前段規定：「犯最重本刑為5年以
    下有期徒刑以下之刑之罪，而受6個月以下有期徒刑或拘役
    之宣告，因身體、教育、職業、家庭之關係或其他正當事由
    ，執行顯有困難者，得以1元以上3元以下折算1日，易科罰
    金。」又修正前罰金罰鍰提高標準條例第2條（於95年7月1
    日修正刪除）規定，就其原定數額提高為100倍折算1日，則
    本件被告行為時之易科罰金折算標準，最高得以銀元300元
    折算1日，經折算為新臺幣後，應以新臺幣900元折算為1日
    。惟95年7月1日修正公布施行之刑法第41條第1項前段則規
    定：「犯最重本刑為5年以下有期徒刑以下之刑之罪，而受6
    個月以下有期徒刑或拘役之宣告者，得以新臺幣1000元、
    2000元或3000元折算1日，易科罰金。」比較修正前後之易
    科罰金折算標準，以修正前之規定，較有利於被告，則應依
    修正後刑法第2條第1項前段，適用修正前刑法第41條第1項
    前段規定，定其折算標準。
  (5)又新舊法比較時應就罪刑有關之共犯、未遂犯、想像競合犯
    、牽連犯、連續犯、結合犯、以及累犯加重、自首減輕暨其
    他法定加減原因（如身份加減）與加減例等一切情形，綜其
    全部罪刑之結果而為比較。（最高法院95年5月23日第8次刑
    法座談會參照）又比較裁判前之法律孰為有利於行為人時，
    應就罪刑有關之一切情形，比較其全部之結果，而為整個之
    適用，不能割裂而分別適用有利之條文。（最高法院27 年
    上字第2615號判例參照）本件經上開綜合比較結果，認應全
    部適用舊法對被告較為有利。
三、核被告乙○○所為，係犯刑法第277 條第1 項傷害罪及第
    302 條第1 項剝奪行動自由罪。按強制罪之保護法益為個人
    之自由，剝奪行動自由罪之保護法益亦為個人行動自由，被
    告強制甲○○書立撤回告訴狀之行為為妨害自由行為之一部
    分，不另論以強制罪（最高法院92年度台上字第3860號判決
    參照）。其所犯妨害自由罪及傷害罪與2 名不詳姓名年籍之
    成年人，就妨害自由部分與該2 人，就傷害部分與其中之1
    人均有犯意之聯絡及行為之分擔，均已參與實行行為，應依
    修正前刑法第28條之規定，均論以共同正犯。其所犯傷害罪
    及剝奪行動自由罪，2 罪間有原因、結果之牽連關係，應依
    修正前刑法第55條之規定，從較重之剝奪行動自由罪處斷。
    原審認被告罪證明確，適用刑法第2條第1項前段、第302條
    第1項、第277條第1項、修正前刑法第55條、第28條、第41
    條第1項前段，修正前罰金罰鍰提高標準條例第1條前段、第
    2條，現行法規所定貨幣單位折算新台幣條例第2條之規定，
    及審酌被告犯罪之動機、手段、所生之危害及被告犯後之態
    度，等一切情狀，量處有期徒刑6月，並依上述修正前刑法
    第41條第1項前段之規定，諭知易科罰金之折算標準，以示
    懲儆。其認事用法及量刑，均無不合，公訴人上訴指摘原判
    決量刑過輕；被告上訴意旨，否認有剝奪行動自由之犯行云
    云，均無理由，其上訴均應予駁回。
四、有關罰金刑之貨幣單位及提高倍數部分：按修正刑法係自九
    十五年七月一日起施行，在此之前，刑法分別編有關罰金刑
    之貨幣單位係銀元；且依刑法分則編應處罰金者，應適用罰
    金罰鍰提高標準條例第一條、第四條之規定；亦即應按各該
    具體條文制定或修正之時間先後，定其提高之倍數。惟被告
    行為後，刑法施行法增訂第一之一條，於九十五年六月十四
    日經總統公布施行，該條規定：「中華民國九十四年一月七
    日刑法修正施行後，刑法分則編所定罰金之貨幣單位為新臺
    幣。九十四年一月七日刑法修正時，刑法分則編未修正之條
    文定有罰金者，自九十四年一月七日刑法修正施行後，就其
    所定數額提高為三十倍。但七十二年六月二十六日至九十四
    年一月七日新增或修正之條文，就其所定數額提高為三倍」
    。亦即自九十五年七月一日起，刑法分則編所定罰金之貨幣
    單位，由原來之銀元改為新臺幣；且九十四年一月七日刑法
    修正時，刑法分則編未修正之條文定有罰金者，自九十五年
    七月一日起，有關罰金之數額提高為三十倍。本案被告所犯
    刑法第277條第1項傷害罪及第302條第1項剝奪行動自由罪，
    有罰金刑之規定，且自二十四年七月一日施行後即未再修正
    ，依增訂刑法施行法第一之一條之規定，其罰金以新台幣為
    單位，數額應提高三十倍。此與修正前之罰金以銀元為單位
    ，且適用罰金罰鍰提高標準條例之結果應提高十倍，而新台
    幣與銀元之比例為1：3，換算結果亦為三十倍者，並無不同
    。亦即修正刑法施行法第一之一條之意旨，僅在使刑法規範
    之罰金刑之貨幣單位，一律改為新台幣；並使修正前後有關
    罰金刑之應提高之倍數一致，對被告而言，並無有利、不利
    之比較適用之問題，附此敘明。
五、公訴意旨另謂被告有於平行線汽車行內，強迫甲○○簽下4
    張本票（其中3張本票面額10萬元，1張面額7萬元）之強制
    犯行，惟訊之被告堅決否認有此犯行，且該4紙本票並未經
    扣案，亦未見有何人行使主張票據權利，是尚難據被害人甲
    ○○之指訴，即認定被告亦有此犯行，惟此部分若成立犯罪
    ，公訴人認亦屬妨害自由行為之一部份，為實質之一罪，原
    審不另為無罪之諭知，亦無不合。
據上論斷，應依刑事訴訟法第368條，判決如主文。
本案經檢察官張啟彬到庭執行職務。
中　　華　　民　　國　　96　　年　　1　　月　　 31　　日
　　　　　　　　　刑事第十六庭  審判長法　官  葉  騰  瑞
　　　　　　　　　　　　　　　　　    法　官  楊  貴  雄
　　　　　　　 　 　　　　　　　　　　法　官  莊  明  彰
以上正本證明與原本無異。
如不服本判決，應於收受送達後十日內向本院提出上訴書狀，其
未敘述上訴之理由者並得於提起上訴後十日內向本院補提理由書
（均須按他造當事人之人數附繕本）。
                                      書記官  周  素  秋
中　　華　　民　　國　　96　　年　　1　　月　　 31　　日
附錄：本案論罪科刑法條全文
中華民國刑法第277條
（普通傷害罪）
傷害人之身體或健康者，處 3 年以下有期徒刑、拘役或 1 千元
以下罰金。
犯前項之罪因而致人於死者，處無期徒刑或 7 年以上有期徒刑；
致重傷者
，處 3 年以上 10 年以下有期徒刑。
中華民國刑法第302條
（剝奪他人行動自由罪）
私行拘禁或以其他非法方法，剝奪人之行動自由者，處 5 年以下
有期徒刑
、拘役或 3 百元以下罰金。
因而致人於死者，處無期徒刑或 7 年以上有期徒刑，致重傷者，
處 3 年以
上十年以下有期徒刑。
第 1 項之未遂犯罰之。
